【裁判字號】    88,訴,654
【裁判日期】    890428
【裁判案由】    不動產所有權移轉登記
【裁判全文】
臺灣彰化地方法院民事判決  八十八年度訴字第六五四號
    原      告  甲○○
    訴訟代理人  陳青來律師
    被      告  乙○○
    訴訟代理人  丙○○
                柯開運律師
右當事人間請求所有權移轉登記事件，本院判決如左：
    主      文
原告之訴駁回。
訴訟費用由原告負擔。
    事      實
甲、原告方面：
一、聲明：求為判決(一)被告應將其所有坐落彰化縣伸港鄉○○○段一０三三之四五一
    地號，地目：田，面積零點一四六九公頃，權利範圍全部，及坐落同段一０三三
    之五三一號，地目：養，面積零點零四六三號公頃，權利範圍全部之土地所有權
    移轉登記與原告。(二)訴訟費用由被告負擔。
二、陳述：
（一）兩造係同胞兄弟，坐落彰化縣伸港鄉○○○段一０三三之四五一地號，地目：
      田，面積零點一四六九公頃，權利範圍全部，及坐落同段一０三三之五三一號
      ，地目：養，面積零點零四六三號公頃，權利範圍全部等二筆土地均為兩造之
      母柯郭鎮之遺產，且兩造及其他兄弟間於民國五十三年十二月二十六日析產時
      此二明確表明「現有雜作由各人所分得之筆土地係分歸原告所有，而暫由被告
      管理，嗣於七十三年間以被告名義為信託登記。兩造間於五十三年十二月二十
      六日析產之情形，證人林萬知之甚詳，當時渠並代兩造之母柯郭鎮代寫國際郵
      件，函知當時在美國留學之原告，郵簡中明確表明，現有雜作由各人所分之土
      地所種歸於各人，你之部分為油介菜，雖然不多，暫由文燦管理，且渠復以聲
      明書表明原告分得之土地為上開一○三三之四五一及一○三三之五三一地號等
      二筆土地，請  鈞院通知林萬到庭作證，即知真相。原告屢次向被告表示終止
      系爭土地之信託登記契約，並請求將系爭土地回復登記為原告名義所有，但被
      告皆置之不理，爰依法提起本訴。
（二）訴外人林萬於五十三年十二月二十六日代兩造之母柯郭鎮，寫信告知原告，兩
      造兄弟析產情形，信中未寫出每人分得土地之地號，此乃因
    １、鄉下傳統慣例不常使用地號，大都稱呼該地之土名，例如原告二哥柯文進，
        當時分得之田地，土名為五十八份，如該地要割稻、插秧、種甘蔗，家人皆
        稱五十八份要割稻等，大家就去該地工作，毫無疑惑、混淆或誤解等情事發
        生，據原告了解，該田地之所以叫「五十八份」，乃因昔日正好將一大片土
        地分割為五十八份，而柯文進分得之地正是五十八份田地中之一份，那一區
        的土地，所有的地主皆稱他們的土地為「五十八」份，大家相沿成習，直呼
        土名，而不叫地號。
    ２、兩造兄弟分家時是用抓鬮（抽籤）決定誰分得那一份田地，所有在場之人包
        括兩造之母親、被告、柯文桂、林萬、柯錦崑等人都很清楚該四份土地是指
        當時兩造家裏所擁有之四份田地，因此才有辦法按每份田地之等則（好壞）
        及地點等依市價估價，所以才有母親信上四份土地相值（當時市價）。
    ３、被告於分家時分得之土地當時市價為二萬一千元，土地係坐落於彰化縣伸港
        鄉○○○段一○三五地號、地目田、面積一點七五六二公頃、權利範圍五○
        ○○分之四一五，此筆土地係以原告在美國辛苦積蓄寄回之錢所買之土地，
        遭被告擅自登記在其自己名義之下，後來被告為了替其子柯賢忠償債，將之
        出賣予柯周蟶，此有土地登記簿謄本及被告致原告之信函可證。
    ４、柯文進（原告之二哥）於分家時分得之土地當時市價為二萬九千三百一十六
        元，其土地坐落於彰化縣線西鄉○○○段一○三三之九六等地號。
    ５、原告之弟柯文桂於分家時分得之土地當時市價為一四九六六元，土地係坐落
        於彰化縣伸港鄉○○○段一○三三之五三二地號、地目原、面積○點二二一
        五公頃、權利範圍全部，嗣由柯文桂將耕作權再轉賣予薛林倫，此有土地登
        記簿謄本可稽。
    ６、原告於分家時分得之土地當時市價為一四九六六元，土地係坐落於彰化縣伸
        港鄉○○○段一○三三之四五一及一○三三之五三一地號。
      原告於四十六年三月八日出國至美國留學當時原告獲得美國大學的全部獎學金
      （包括學費及食宿費用），但美國大使館需要美金一二○○元之保證金及原告
      赴美旅費，原告係以先父遺留之坐落彰化縣線西鄉○○○段一○三三之九六地
      號、地目田、面積○點○四三八公頃之土地向台灣第一商業銀行（下稱第一銀
      行）辦理新台幣四萬八千元抵押貸款。原告另向當時已在美國留學之同學李霖
      發借得美金六○○元，及向原告表哥郭水道（現住台北縣三重市○○路一四五
      巷三十九號二樓）借得美金一二○○元而得以如期成行赴美求學，被告對原告
      並無分文資助，且無任何幫忙籌措費用之舉，全係原告自行籌措。原告赴美後
      除刻苦向學外並拼命打工賺錢寄回家裏，致前開向第一銀行之抵押貸款於四十
      六年九月三十日即已清償完畢並塗銷抵押權登記。而原告在美國期間除了約有
      新台幣三十萬元直接寄給被告外，以最保守的估計，原告寄給家裏的錢總金額
      約在新台幣七十萬元左右，此可由被告及原告母親、二哥文進、弟弟文桂、表
      哥郭水道等人於五十三年至六十六年間致原告信函中可看出，總之，原告在出
      國費用上，沒有用到家裏一分錢。被告致原告之信函皆由訴外人林萬代筆，林
      萬書寫後，再向被告宣讀、講解，經被告認可後始付郵寄出，而信中並提及被
      告豪賭，不務農事生產及被告收到原告從美國寄回之金錢，及被告要求原告寄
      錢回來替家裏還債諸情節，林萬知之甚詳，請再通知其到庭作證，即明真相。
      綜上所述，被告所言栽培原告出國求學，全屬子虛烏有之事，反而是原告接濟
      被告，讓被告在台享受美援式的生活，被告甚而進一步欲將原告於分家時分得
      而交其管理之土地據為己有，拒不返還。
（三）兩造兄弟於五十三年間析產時，被告分得之土地係坐落於彰化縣伸港鄉泉州厝
      一○三五地號、地目田、面積一點七五六二公頃，權利範圍五○○○分之四一
      五，被告否認稱：「該筆土地早在五十一年間即登記為被告所有，乃被告自己
      所有之財產。」若確實是被告之財產，則被告當時何以願拿出來分，該筆土地
      係以原告在美國辛苦積蓄寄回之錢所買之土地，因原告之其他兄弟及母親相信
      被告，致遭被告登記在其自己名下，原告是於八十八年七月才發現此事，另原
      告於八十八年九月三日又發現坐落伸港鄉○○段四二九、四九三、四九五、四
      九九、五○○之一、五○○之二、五○一、五一一地號等兩造祖父柯員名下之
      土地（兩造祖父柯員於民國八年九月二十九日死亡，兩造父親柯泉於民國四十
      年十二月十一日死亡，前揭土地迄未辦理繼承登記），亦遭被告於七十九年間
      偽造不實文件，擅自以繼承為原因登記在其自己名下，於原告發現此事後，被
      告隨即於同年月十三日以存證信函認證書通知原告，謂前開兩造祖父名下土地
      係，兩造及其他兄弟姊姊等人均有均等持分，暫以被告名義登記在案，此有
      鈞院八十八年度認字第一二○六九號認證書可稽。  鈞院可向彰化縣和美地政
      事務所調閱前開地號土地七十九年五月九日收件字號彰和字第二七九三號登記
      聲請書及其附屬文件，即知被告以不法手段奪產之真相。被告否認原告於兄弟
      析產時分得之土地為坐落彰化縣伸港鄉○○○段一○三三之四五一及一○三三
      之五三一等地號土地，則請問被告當時原告分得之土地究竟在那裏？被告辯稱
      「系爭土地係被告於七十三年七月十日向訴外人張金所購買。」此乃不實在，
      原告否認之，實際上系爭土地於七十三年間張金將所有權移轉登記予被告時，
      並未向被告收取分文價金，張金係依四十五年前（即民國四十三年）與兩造之
      母柯郭鎮之契約，無條件蓋章由被告自行過戶，以上情節張金之夫張周火石知
      之甚詳，並有原告訪問張周火石之對話錄音可證。又訴外人薛國棟自五十四年
      間向柯文桂買受坐落彰化縣伸港鄉○○○段一○三三之五三二地號土地之耕作
      權後，每次到一○三三之五三二地號土地上工作時，均看到被告在系爭土地上
      耕作，亦即五十三年兩造兄弟分家，兩造母親將系爭土地交由被告託管後，被
      告就在系爭土地上工作，而且被告為了系爭土地無水灌概與鄰地所有人薛國棟
      等五、六人合資鑿井並向電力公司申請外電以作抽水馬達用電等用途，被告堅
      持將井鑿在系爭土地上之鴨寮旁邊，俟鑿井工程完竣後，被告卻藉各種理由不
      讓其他出資人使用，此等情形，證人薛國棟知之甚詳，請  鈞院通知薛國棟到
      庭作證，即知真相。柯文進（原告之二哥）於分家時分得之土地，係坐落於彰
      化縣線西鄉○○○段一○三三之九六、一○三三之九七地號，嗣因柯文進無力
      償還其應分擔之債務，故出售此二筆土地償債，此有土地登記簿謄本可稽。
（四）八十八年八月二十五日原告偕同原告之配偶周淑貞至證人張周火石位於彰化縣
      線西鄉○○村○○路一三五之二號住宅訪問時，張周火石明白表示以下各點：
    １、張周火石現年七十五歲，在他三十歲時出賣耕作權予柯郭鎮。
    ２、四十五年前（即民國四十三年）出賣耕作權予柯郭鎮，當時立有契約。
    ３、系爭土地當時係糖廠公有地，放領予張金，於張金取得所有權之前，即將耕
        作權出賣予柯郭鎮。
    ４、當時出賣耕作權共四筆土地，面積共計約有台甲七分，每分地價金以稻穀一
        百台斤計算，共七百台斤稻穀，按當時市價折合現金由柯郭鎮支付予張金（
        由張周火石出面處理）。
    ５、七十三年間張金將系爭土地所有權移轉登記予被告乙○○時，並未向被告收
        取分文價金，係依民國四十三年與柯郭鎮之契約，無條件蓋章，由被告自行
        過戶。
      前揭內容有原告於八十八年九月二十八日提出之準備書狀中所附之錄音帶及錄
      音譯文可稽，鈞院於八十八年九月三十日赴張周火石住宅訊問張周火石時，
      張周火石明確供述「錄音帶確係我與他們夫妻的談話」（見該日訊問筆錄），
      張周火石另供述「但我也不記得說什麼，只是田地係張金的土地，不是我買賣
      」，此一供述與錄音帶中所述迥異，乃因張周火石與被告至少有四十五年的交
      情，除了張周火石是柯文進（原告之二哥，亦即被告之弟）之妻舅外，張周火
      石與被告一直就是好賭伴，到現在二人幾乎天天在張周火石住家附近的大眾爺
      廟賭場聚賭見面，在此種情況下，要張周火石在被告面前說出真話，對鄉下人
      之張周火石是一大挑戰與難題。原告之弟柯文桂於分家時分得之坐落彰化縣伸
      港鄉○○○段一○三三之五三二地號土地，嗣由柯文桂將耕作權再轉賣予薛林
      倫，此經薛林倫之夫薛國棟到庭證述明確，薛國棟供述稱：「向柯文桂買權利
      ，每分地一萬多元，以我太太名義買，是後來台糖公地放領，張金才蓋印章讓
      我去過戶。」、「七十三年間向張金蓋章時沒有交付價金，價金交柯文桂，買
      賣契約書已遺失」、「五十四年買，七十三年過戶。」、「張金與乙○○係親
      戚，乙○○自己去向張金拿印章交代書辦過戶。」（見八十八年九月八日筆錄
      ），證人薛國棟稱在民國七十三年辦理一○三三之五三二地號土地所有權移轉
      登記時，係由被告去向張金拿印章，此乃因柯文桂早於民國六十二年十一月二
      十六日死亡，而由被告乙○○代為辦理土地所有權移轉登記手續，併予敘明。
      綜上所述，坐落彰化縣伸港鄉○○○段一○三三之四五一、一○三三之五三一
      地號之土地，確係兩造兄弟於民國五十三年十二月二十六日析產時，原告所分
      得之土地。
（五）證人林萬於五十三年十二月二十六日代兩造之母柯郭鎮所寫之國際郵簡原本，
      業經鈞院於八十八年八月六日開庭時令原告提出由鈞院提示予證人林萬並訊問
      「是否你代書寫」，林萬回答「信確係我寫的沒錯」，又問「柯家財產如何分
      法」，林萬答「由其母親分成四份，由其兄弟抽籤」，  鈞院訊問證人後，接
      著提示郵簡原本問被告，被告當庭答以對證人陳述無意見（見該日筆錄）。
      鈞院既已提示前開國際郵簡令被告辨認，被告當庭表示對證人林萬之陳述無意
      見，從而被告於八十八年十月二十一日、同年十一月十五日所提答辯續(一)、(二)
      狀中指摘該郵簡係屬影本，未據原告提出原本，即屬無據。八十八年九月八日
      開庭時  鈞院訊問證人林萬「兩造分產時請代寫書信，曾否交被告看過？」，
      答「信大部分是乙○○拿來由我幫寫的，我寫好再唸給他聽，分產時亦同。」
      從而可知證人林萬於五十三年十二月二十六日代兩造之母柯郭鎮所寫通知原告
      之國際郵簡確為真正。又五十三年十二月十日證人林萬代被告所寫致原告之信
      函，亦經鈞院當庭提示予林萬並訊問是否其書寫？林萬答「是，當時立會有多
      人，現仍有柯子露在，原來長孫及柯文桂各二萬元，但後來調整為長孫一萬五
      千元，柯文桂二萬五千元」，鈞院又提示該信函所附之債額明細表及參加人
      名單訊問是否林萬書寫？林萬答「均是我寫的」（見該日筆錄），前揭二信函
      對照，益證兩造及其他兄弟分產之事實。而證人柯子露因事先受到被告及其子
      丙○○之脅迫，而  鈞院於八十八年十月二十二日訊問時，被告及其子丙○○
      亦在場，故柯子露不敢照實陳述，僅答以兩造四兄弟分產時「在場」而已，其
      他則匿而諉為「不答」或「不知道」，併予敘明。五十三年十二月二十六日兩
      造之母柯郭鎮（由林萬代寫）致原告國際郵簡中明白表示「現有雜作由各人所
      分之土地所種歸於各人，你之部份為油介菜，雖然不多，暫由文燦管理。」且
      林萬復以聲明書表明原告分得之土地，為坐落彰化縣伸港鄉○○○段一○三三
      之四五一及一○三三之五三一地號等二筆土地，林萬又到庭證述原告分得之土
      地當時稱為「第四區」（見八十八年九月八日筆錄），此為兩造對前述二地號
      土地信託合意之根據。兩造兄弟分家時是用抓鬮（抽籤）決定誰分得那一份田
      地，所有在場之人包括兩造之母親、被告、柯文桂、林萬、柯錦崑等人都很清
      楚該四份土地是指當時兩造家裏所擁有之四份田地，因此才有辦法按每份田地
      之等則（好壞）及地點等依市價估價，所以才有母親信上四份土地相值（當時
      市價），被告於分家時分得之土地，當時市價為二萬一千元，其土地係坐落於
      彰化縣伸港鄉○○○段一○三五地號、地目田、面積一點七五六二公頃、權利
      範圍五○○○分之四一五、柯文進（原告之二哥）分得之土地，當時市價為二
      萬九千三百一十六元，其土地坐落於彰化縣線西鄉○○○段一○三三之九六、
      一○三三之九七等二地號，地目均為田、權利範圍均為全部、原告之弟柯文桂
      分得之土地市價為一萬四千九百六十六元，其土地係坐落於彰化縣伸港鄉○○
      ○段一○三三之五三二地號、地目原、面積○點二二一五公頃、權利範圍全部
      ，而原告所分得之土地當時市價為一萬四千九百六十六元，土地係坐落於彰化
      縣伸港鄉○○○段一○三三之四五一及一○三三之五三一地號。兩造之母柯郭
      鎮於四十三年間向張金買受下列四筆公有地耕作權，當時因兩造之父柯泉已去
      世，故由被告出面與張金之夫張周火石接洽買賣事宜：(一)坐落彰化縣伸港鄉○
      ○○段一○三三之四五一、一○三三之五三一等二筆土地，於五十三年分家，
      分歸原告所有。(二)坐落同段一○三三之五三二地號、地目：原、面積○點二二
      一五公頃、權利範圍全部之土地，分家時分歸柯文桂所有，嗣由柯文桂將耕作
      權再轉賣予薛林倫。(三)坐落同段一○三三之四六二地號、地目田、面積○點二
      四九九公頃、權利範圍全部之土地，此筆土地於兩造兄弟析產前，即早已由被
      告代表柯家將耕作權再轉賣予薛人誌，此四筆土地共約有台甲七分，每分地價
      金以一百台斤稻穀計算，共七百台斤稻穀，按當時市價折合現金由兩造之母柯
      郭鎮支付予張金（由張周火石出面處理），七十三年間張金將所有權移轉登記
      給被告時，並未向被告收取分文價金，係依四十五年前（即民國四十三年）與
      柯郭鎮之契約，無條件蓋章由被告自行過戶，張周火石並表示其現年七十五歲
      ，在他三十歲時出賣耕作權予柯郭鎮，系爭土地當時係糖廠公有地，放領予張
      金，於張金取得所有權之前，即將耕作權出賣予柯郭鎮，從而系爭土地乃未記
      載柯郭鎮之名義，因七十三年間辦理所有權移轉登記時，柯郭鎮業已去世，前
      揭情節於八十八年八月二十五日原告偕同原告之配偶周淑貞至證人張周火石位
      於彰化縣線西鄉○○村○○路一三五之二號住宅訪問時，張周火石業已明白表
      示，此有錄音帶及錄音譯文可稽，豈容被告空言否認。證人薛國棟證述一○三
      三之五三二地號土地，其係於五十四年間向柯文桂買權利，以他太太薛林倫名
      義購買，後來台糖公地放領，於七十三年間張金才蓋印章讓他去過戶（見八十
      八年九月八日筆錄），而證人薛林倫到庭證稱：「五十四年向柯文桂買受耕作
      權後，鄰地為乙○○耕作，且與乙○○合資開井，又供稱：「我買時即由他（
      乙○○）耕作，我買的地在後段，乙○○在前段，曾答應我要讓我們通行，但
      買後他（乙○○）就不讓我們通行。」此由地籍圖可知，若以道路為基準而言
      ，原告分得之一○三三之五三一、一○三三之四五一在前段，薛林倫買受之一
      ○三三之五三二在後段。
（六）由五十三年八月二日、同年十二月十日林萬代被告寫給原告之郵簡、信函及所
      附債額明細表，及同年十二月二十六日林萬代兩造之母柯郭鎮寫給原告之郵簡
      之內容觀之，兩造及其他兄弟間確有分產之事實，且所述債務內容甚為詳細，
      舉凡金主姓名，犁田工資、藥局賒欠、土地銀行貸款、稅款、罰款、豆油，可
      謂鉅細靡遺，且蚵園收入、子豬均列入分產項目，若被告有資助原告出國留學
      費用，亦將列入債務項目而歸原告負擔，但分產時並無列此一債務，且被告委
      由林萬寫給原告之信函中亦無提及被告資助原告出國留學之情事，反倒是被告
      接獲原告自美國寄回之金錢，或要求原告匯錢回台接濟被告，被告空言資助原
      告出國留學，實屬無據，原告出國留學時，尚未分家，由母親掌理家務，未分
      家時被告何來私款？若有私款資助原告出國，為何在分家時不向原告追回，況
      且在分家時連八百元之豬隻亦斤斤計較，豈有鉅額貸款清償而不計較呢？兩造
      間對系爭土地信託之根據乃五十三年十二月二十六日兩造之母柯郭鎮（由林萬
      代寫）致原告之國際郵簡，而當時原告亦寫信回台給被告，表示同意系爭土地
      暫由被告管理，但信函係在被告持有中，被告匿不提出，  鈞院應命其提出。
三、證據：提出戶籍謄本二份、土地登記簿謄本六份、認證書一份、信函影本十七份
    、存證信函認證書影本一份、錄音帶一捲、錄音譯文一份、地籍圖謄本一份、土
    地登記簿及土地買賣所有權移轉契約書影本個二份為證。並聲請訊問證人林萬、
    張周火石、薛林倫、薛國棟、彭玉燕、柯子露。
乙、被告方面：
一、聲明：求為判決如主文第一項所示。
二、陳述：
（一）本件原告係本於「終止系爭一○三三之四五一地號及一○三三之五三一地號土
      地信託登記契約，請求將系爭土地回復登記為原告名義所有」（見原告起訴狀
      理由第三點所載）提起本訴。所憑之證據為五十三年十二月二十六日證人林萬
      代兩造之母柯郭鎮代寫國際郵簡表明：現有雜作由各人所分之土地所種歸於各
      人，你之部分為油介菜，雖然不多，暫由文燦保管云云，為所憑之證據（見原
      告起訴狀理由第一點所載及八十九年四月十一日所具準備書(六)狀第二點稱：「
      兩造間對系爭土地信託之根據，乃五十三年十二月二十六日兩造之母柯郭鎮（
      由林萬代寫致原告之國際郵簡等語）。
（二）按稱信託者，謂委託人將財產權移轉或為其他處分，使受託人依信託本旨，為
      受益人之利益或為特定之目的，管理或處分信託財產之關係，信託法第一條規
      定甚明。買受人（信託人）買受不動產以他人（受託人）名義辦理登記之信託
      契約，以信託人與受託人有此信託契約之合意為成立要件，至買受不動產究由
      何人出資，買受後究由何人使用收益，繳納稅捐，均與信託契約之成立無關，
      最高法院七十二年度台上字第一○三六號民事判決（最高法院民刑事裁判選輯
      第四卷第一期第一頁）。又關於信託關係能否成立，尚有以下最高法院民事判
      決（見被告八十八年十一月十五日答辯續(二)狀後附證物欄影本三份）可資參考
      ，茲臚載於后：
    １、所謂信託行為，係指委託人與受託人超過經濟目的之權利，而僅許可其於經
        濟目的範圍內行使權利之法律行為而言。故信託關係，須基於委託人與受託
        人之合意，訂立信託契約，方能發生。茲被上訴人既否認兩就系爭車輛有信
        託關係存在，自應由上訴人就有此信託關係存在之事實負舉證責任，上訴人
        未能舉證證明兩造曾合意訂立信託契約，徒以買受系爭車輛之價金，係由其
        父陳添丁支付，即謂兩造就系爭車輛有信託關係存在，尚屬無據。（最高法
        院八十二年度台上字第一八四六號民事判決參照）。
    ２、查所謂信託行為，係指委託人與受託人超過經濟目的之權利，而僅許可其於
        經濟目的範圍內行使權利之法律行為而言，是信託關係因委託人信賴受託人
        代其行使權利而成立，故須基於受託人與委託人合意訂立信託契約，始能發
        生。原審以兩造為夫妻，並未以契約就民法所定之約定財產制擇其一為夫妻
        財產制，自應以法定財產制為夫妻財產制，系爭房地係兩造於七十八年四月
        二日在婚姻關係存續中所購，已登記為被上訴人所有，依民法第一千零十六
        條前段、第一千零十七條第一項規定，應為被上訴人之原有財產，由被上訴
        人保有其所有權，至買受系爭房地之資金，雖由上訴人支付，亦與信託契約
        之成立無涉。上訴人既不能證明與被上訴人間就系爭房地有信託關係存在，
        即不得請求返還信託物（最高法院八十三年度台上字第一二三七號民事判決
        參照）。
    ３、查信託契約，乃信託人為達成一定經濟上目的，將財產權移轉於受託人，使
        其成為權利人，約定受託人僅於該目的之範圍內行使權利之契約，故並非將
        自己之財產，以他人名義登記時，雙方之間當然有信託契約存在，原判決僅
        憑兩造八十一年九月十九日協議，上訴人不再增加投資額，同意被上訴人借
        其名義購買股，認定兩造間成立信託關係，自嫌疏略（最高法院八十四年度
        台上字第二三九號民事判決參照）。由此可見信託關係之成立，必須具備(1)
        基於委託人與受託人之合意，訂立信託契約(2)信託人為達成一定經濟上目的
        ，將財產權移轉於受託人，使其成為權利人(3)許可受託人於該經濟目的範圍
        內行使權利等要件，缺一不可。據此分析，茍無訂立信託契約之合意，基本
        上並不成立信託關係，又茍無一定經濟上目的，徒將自己之財產，以他人名
        義登記時，雙方之間並非當然有信託契約存在。
（三）惟查坐落彰化縣伸港鄉○○○段一○三三之四五一地號，地目田，面積○點一
      四六九公頃，權利範圍全部，及坐落同段一○三三之五三一地號，地目養，面
      積○點○四六三公頃，權利範圍全部等二筆土地，均為被告於七十三年七月十
      日，向訴外人張金所購買，此有買賣所有權移轉契約書乙件為證，並非兩造之
      母柯郭鎮之遺產，原告主張系爭土地為兩造之母柯郭鎮之遺產，且兩造及其他
      兄弟間於五十三年十二月二十六日析產時，此二筆土地係分歸原告所有，而暫
      由被告管理，嗣於七十三年間以被告名義為信託登記云云，顯非事實。姑不論
      原告提出所謂之前開「書簡」第三點所稱：現有雜作由各人所分之土地所種歸
      於各人，你之部分為油介菜，雖然不多，暫由文燦保管云云，並未指明系爭土
      地之地號，且該書簡並未經被告簽名或蓋章，無法證明被告與原告約定有何信
      託關係，已難認原告就系爭土地與被告成立信託關係。復查系爭土地於四十七
      年十月十四日登記之所有權人為「中華民國」，管理者為「台灣省政府民政廳
      地政局代管機關彰化縣政府」，七十二年六月三十日以「放領移轉」之原因，
      移轉登記與訴外人張金所有，七十三年九月四日以買賣為原因，移轉登記與被
      告所有，此有土地登記簿謄本二件在卷可稽，並有土地買賣所有權移轉契約書
      二件影本附於被告八十八年九月八日之答辯狀在卷為憑，系爭兩筆土地，從未
      登記在原告或兩造之母柯郭鎮之名義，則原告或兩造之母柯郭鎮顯無法與被告
      成立信託契約甚明，核與信託法第一條所定之信託要件不符，況查兩造間並未
      訂立任何「信託契約」，則原告主張：伊屢次向被告表示終止系爭土地之信託
      契約云云，顯然於法無據。
（四）復卷查原告起訴時提出之證據為證人林萬於八十八年七月十四日自書之「聲明
      書」乙紙，請求  鈞院公證人認證之捌捌年度認字第捌陸伍參號認證書影本乙
      件，內載：「本人確於民國五十三年十二月二十六日在彰化縣伸港鄉○○村○
      ○路一四六號替故柯郭鎮女士代筆列述有關當年（五十三年十二月二十六日）
      柯家分產情形，以國際郵簡（影印本附后）函知其三子甲○○（住美國）知照
      。其三子甲○○所分得之土地其地號為彰化縣伸港鄉○○段一○三三之四五一
      及一○三三之五三一號」等語，及該郵簡影本乙件。然該聲明書係由林萬片面
      所作成，既未經兩造簽名合意訂立信託契約，又該郵簡縱係由林萬所代筆，亦
      未經被告簽名承認與原告就系爭土地有成立信託契約之合意，揆諸前揭最高法
      院實務上之見解，均難成立信託關係，從而原告主張終止信託契約，請求被告
      將系爭土地所有權移轉登記與伊，於法即屬無據。
（五）原告復主張：兩造兄弟間於五十三年十二月二十六日析產之情形，證人林萬知
      之甚詳，當時渠並代兩造之母柯郭鎮代寫國際郵簡，函知當時在美國留學之原
      告，郵簡中明確表明「現有雜作由各人所分之土地所種歸於各人，你之部分為
      油介，菜雖然不多，暫由文燦管理」，且渠復以聲明書表明原告分得之土地為
      上開一○二三之四五一及一○三三之五三一地號等二筆土地乙節，被告鄭重否
      認其事。
（六）原告另主張：被告於分家時分得之土地當時市價為二萬一千○○○元，土地係
      坐落於彰化縣伸港鄉○○○段一○三五地號，地目田，面積一點七五六二公頃
      ，權利範圍五○○○分之四一五，此筆土地係以原告在美國辛苦積蓄寄回之錢
      所買之土地，遭被告擅自登記在其自己名義之下，後來被告為了替其子柯賢忠
      償債，將之出賣予柯周蟶，此有土地登記簿謄本及被告致原告之信函可證（見
      證物一）云云（見原告八十八年八月三十日所具準備書狀第一點之(三)所載），
      被告亦否認之，查該筆土地早在五十一年五月二日即登記為被告所有，乃被告
      自己所有之財產，原告何來出資供被告購地之理，況查原告所謂之「出資」，
      究係於何年何月何日，出多少資？交給何人？有何憑證？均未據舉證以實其說
      ，顯然違背民事訴訟法第二百七十七條：「當事人主張有利於己之事實者，就
      其事實有舉證之責任」之規定，其主張不實，殊難採信。
（七）原告於八十八年九月二十八日所具準備書(二)狀，內容與事實不符，被告否認之
      。查系爭土地係由被告向訴外人張金買受，業經證人張周火石（按係張金之贅
      夫）於八十八年九月三十日下午三時三十分，經原告之訴訟代理人引導審判長
      突擊至彰化縣伸港鄉○○村○○路一三五號住宅訊問時證稱：張金說是乙○○
      買的，七十三年辦移轉登記時，張金有向乙○○收錢，張金自己與乙○○說的
      等語在卷（見八十八年九月三十日訊問筆錄），足證原告於該準備書狀第二點
      主張：「實際上系爭土地於七十三年間張金將所有權移轉登記予被告時，並未
      向被告收取分文價金，張金係依四十五年前（即民國四十三年）與兩造之母柯
      郭鎮之契約，無條件蓋章由被告自行過戶，以上情節張金之夫張周火石知之甚
      詳，並有原告訪問張周火石之對話錄音云云，顯非實在。至於原告提出之八十
      八年認字第壹貳零玖陸號認證書影本乙件，核與本件無涉，亦難據以認定兩造
      間有信託關係存在。至證人薛國棟證稱：七十三年以伊妻名義，每分壹萬多元
      ，向柯文桂買地，價金交給柯文桂云云，既非買賣當事人，又未提出買賣契約
      書原本，竟諉稱：買賣契約書已遺失云云（見八十八年九月八日筆錄），顯非
      實在，被告否認之。
（八）原告出國留學，係由被告以土地向第一銀行抵押貸款，交由原告支用，然後由
      被告按月償還貸款利息及本金，此事已有三十年之光景，由原告憑良心自問，
      雖與本件爭點無關，但至少可讓  鈞院瞭解原告貪求無厭，原告所謂伊出國求
      學，被告未資助伊分文，及該貸款由伊清償云云，與事實不符，若謂原告有自
      美國匯錢給兩造之母親，請原告提出美金匯款之證據，若謂書箋可以保存，匯
      款單據無法保存，有違常理，然原告始終提不出匯款證據，足見其主張不實。
（九）原告八十九年四月十一日所具準備書(六)狀第二點稱：「兩造間對系爭土地信託
      之根據，乃五十三年十二月二十六日兩造之母柯郭鎮（由林萬代寫）致原告之
      國際郵簡，而當時原告亦寫信回台給被告」云云，並無其事，原告請求  鈞院
      命被告提出該信函，不僅於法無據，且根本事無中生有，欲將舉證責任轉嫁於
      被告，違背舉證責任分配之法則。原告其餘主張，均屬片面無據之詞，被告並
      未與原告訂立系爭土地信託契約，何況系爭土地本來即由被告自己所購買，何
      來由原告信託登記與被告，且原告復未舉證以實其說，空言主張終止信託契約
      ，求為判令被告將所有權移轉登記與原告，於法並非正當。
三、證據：提出買賣所有權移轉契約書影本一份為證。
    理      由
一、原告起訴主張兩造係同胞兄弟，坐落彰化縣伸港鄉○○○段一０三三之四五一地
    號，地目：田，面積零點一四六九公頃，權利範圍全部，及坐落同段一０三三之
    五三一號，地目：養，面積零點零四六三號公頃，權利範圍全部等二筆土地均為
    兩造之母柯郭鎮之遺產，且兩造及其他兄弟間於民國五十三年十二月二十六日析
    產時此二明確表明「現有雜作由各人所分得之筆土地係分歸原告所有，而暫由被
    告管理，嗣於七十三年間以被告名義為信託登記。兩造間於五十三年十二月二十
    六日析產之情形，證人林萬知之甚詳，當時渠並代兩造之母柯郭鎮代寫國際郵件
    ，函知當時在美國留學之原告，郵簡中明確表明，現有雜作由各人所分之土地所
    種歸於各人，你之部分為油介菜，雖然不多，暫由文燦管理，且渠復以聲明書表
    明原告分得之土地為上開一○三三之四五一及一○三三之五三一地號等二筆土地
    。原告屢次向被告表示終止系爭土地之信託登記契約，並請求將系爭土地回復登
    記為原告名義所有，但被告皆置之不理，爰依法提起本訴云云。被告則以系爭二
    筆土地均為被告於七十三年七月十日，向訴外人張金所購買，並非兩造之母柯郭
    鎮之遺產，原告主張系爭土地為兩造之母柯郭鎮之遺產，且兩造及其他兄弟間於
    五十三年十二月二十六日析產時，此二筆土地係分歸原告所有，而暫由被告管理
    ，嗣於七十三年間以被告名義為信託登記云云，顯非事實。姑不論原告提出所謂
    之前開「書簡」第三點所稱：現有雜作由各人所分之土地所種歸於各人，你之部
    分為油介菜，雖然不多，暫由文燦保管云云，並未指明系爭土地之地號，且該書
    簡並未經被告簽名或蓋章，無法證明被告與原告約定有何信託關係，已難認原告
    就系爭土地與被告成立信託關係。復查系爭土地於四十七年十月十四日登記之所
    有權人為「中華民國」，管理者為「台灣省政府民政廳地政代管機關彰化縣政府
    」，七十二年六月三十日以「放領移轉」之原因，移轉登記與訴外人張金所有，
    七十三年九月四日以買賣為原因，移轉登記與被告所有，系爭兩筆土地，從未登
    記在原告或兩造之母柯郭鎮之名義，則原告或兩造之母柯郭鎮顯無法與被告成立
    信託契約甚明，核與信託法第一條所定之信託要件不符，況查兩造間並未訂立任
    何「信託契約」，則原告主張伊屢次向被告表示終止系爭土地之信託契約云云，
    顯然於法無據等語置辯。
二、原告主張與被告係同胞兄弟，坐落彰化縣伸港鄉○○○段一０三三之四五一地號
    ，及坐落同段一０三三之五三一號，地目：養，面積零點零四六三號公頃，權利
    範圍全部等二筆土地現均登記在被告名下等事實，業具提出戶籍謄本及土地登記
    簿謄本為證，復為被告所不爭執，堪認為真實。
三、本件首須審酌者為兩造間究有無合意訂定信託契約。按所謂信託行為，係指委託
    人與受託人超過經濟目的之權利，而僅許可其於經濟目的範圍內行使權利之法律
    行為而言，是信託關係因委託人信賴受託人代其行使權利而成立，故須基於受託
    人與委託人合意訂立信託契約，始能發生（最高法院八十二年度台上字第一八四
    六號民事判決參照）。由此可見信託關係之成立，必須具備(1)基於委託人與受託
    人之合意，訂立信託契約(2)信託人為達成一定經濟上目的，將財產權移轉於受託
    人，使其成為權利人(3)許可受託人於該經濟目的範圍內行使權利等要件，缺一不
    可。據此分析，茍無訂立信託契約之合意，基本上並不成立信託關係，又茍無一
    定經濟上目的，徒將自己之財產，以他人名義登記時，雙方之間並非當然有信託
    契約存在。經查：本件原告係本於「終止系爭一○三三之四五一地號及一○三三
    之五三一地號土地信託登記契約，請求將系爭土地回復登記為原告名義所有」提
    起本訴，所憑之證據為五十三年十二月二十六日證人林萬代兩造之母柯郭鎮代寫
    國際郵簡表明：現有雜作由各人所分之土地所種歸於各人，你之部分為油介菜，
    雖然不多，暫由文燦保管云云，為所憑之證據。茲被告否認就系爭二筆土地有信
    託關係存在，自應由原告就有此信託關係存在之事實負舉證責任。系爭土地於四
    十七年十月十四日登記之所有權人為「中華民國」，管理者為「台灣省政府民政
    廳地政局代管機關彰化縣政府」，七十二年六月三十日以「放領移轉」之原因，
    移轉登記與訴外人張金所有，七十三年九月四日以買賣為原因，移轉登記與被告
    所有等情，此有土地登記簿謄本二件在卷可稽，原告提出之書簡，依其內容觀之
    ，所述收穫、債務內容甚為詳細，兩造及其他兄弟間應有分管之事實，然尚無法
    證明被告與原告間約定有何信託關係，縱採用證人林萬在本院之證詞及原告提出
    為證人張金所不否認之錄音帶內容，認系爭二筆土地確係原告之母柯郭鎮所購，
    分歸原告所有，仍無法證明兩造曾合意訂立信託契約。綜上所述，原告主張兩造
    間就系爭二筆土地曾訂有信託契約之事實，無法舉證以實其說，從而原告主張終
    止兩造間之信託契約，進而請求被告移轉登記系爭二筆土地，即無理由，應予駁
    回。
四、本件判決之基礎已臻明確，兩造其餘攻擊防禦方法，並不影響本判決之結果，自
    毋庸一一論述，併此敘明。
據上論結：原告之訴為無理由，並依民事訴訟法第七十八條，判決如主文。
中      華      民      國    八十九    年      四      月    二十八    日
                              臺灣彰化地方法院民事第二庭
~B法      官  李水源
右為正本係照原本作成。
如對本判決上訴，應於判決送達後二十日內向本院提出上訴狀。
~B法院書記官  黃義明
中      華      民      國    八十九    年      五      月      四      日


司法院資訊處製作；財團法人民間司法改革基金會備份。
